臺灣高等法院民事判決
111年度重上字第216號
上  訴  人    吳子超
              吳子玉
共      同
訴訟代理人    李  旦律師  
              江俊賢律師
              蘇厚安律師
被 上訴 人    吳慶寧

              陳蓉蓉(即吳康寧承受訴訟人)



兼  上二人 
訴訟代理人    吳廣寧
被 上訴 人    吳應寧


上  一  人
訴訟代理人    方瑋晨律師
              廖國翔律師
              黃馬煜律師

上列當事人間請求不動產所有權移轉登記事件，上訴人對於中華
民國111年1月14日臺灣臺北地方法院109年度重訴字第948號第一
審判決提起上訴，本院於111年8月24日言詞辯論終結，判決如下
：
    主  文
上訴駁回。
第二審訴訟費用由上訴人負擔。
    事實及理由
壹、程序方面：
一、按當事人死亡者，訴訟程序在有繼承人、遺產管理人或其他
    依法令應續行訴訟之人承受其訴訟以前當然停止；承受訴訟
    人，於得為承受時，應即為承受之聲明；他造當事人，亦得
    聲明承受訴訟，民事訴訟法第168條、第175條分別定有明文
    。又被繼承人死亡後，承受訴訟限於由同一造之繼承人為之
    ，對造當事人即使為繼承人，關於原應承受被繼承人之訴訟
    上地位，應認為無訴訟上對立之關係而不存在。查，本件被
    上訴人吳康寧於民國111年4月30日死亡，繼承人為其配偶陳
    蓉蓉，及子女即上訴人吳子超、吳子玉等情，有卷附戶籍謄
    本及繼承系統表可稽（見本院卷第281、295頁、第355-356
    頁），上訴人具狀聲明由陳蓉蓉承受訴訟(見本院卷第289-2
    91頁)，應予准許。
二、次按訴訟標的對於共同訴訟之各人必須合一確定者，共同訴
    訟人中一人之行為有利益於共同訴訟人者，其效力及於全體
    ；不利益者，對於全體不生效力，民事訴訟法第56條第1項
    第1款定有明文。本件上訴人主張其等與羅文敏就坐落臺北
    市○○區○○段○○段000地號土地暨其上同段0000建號（即門牌
    臺北市○○區○○○路0段000巷00號0樓，下稱系爭房地，起訴時
    應有部分詳如原判決附表所示）成立死因贈與契約，羅文敏
    死亡後，系爭房地已因繼承分割登記為吳康寧、吳廣寧、吳
    應寧、吳芳寧分別所有；而吳芳寧死亡後，其應有部分由吳
    慶寧、吳康寧、吳廣寧、吳應寧繼承而公同共有；因此請求
    ㈠吳康寧、吳廣寧、吳應寧應將系爭房地分別共有權利範圍
    各2分之1，分別移轉予上訴人；及㈡吳慶寧、吳康寧、吳廣
    寧、吳應寧應於繼承吳芳寧之遺產範圍內，將系爭房地公同
    共有權利範圍各2分之1，分別移轉予上訴人；則有關死因贈
    與契約是否成立部分，對於全體繼承人不得為歧異之判斷，
    而有合一確定之必要。是吳慶寧、吳康寧、吳廣寧於原審及
    本院關於死因贈與契約存在及上訴人之請求所為之自認及認
    諾，均不利於共同訴訟人吳應寧，依照前揭說明，對於被上
    訴人全體不生效力，先予敘明。
貳、實體方面：
一、上訴人主張：被上訴人吳慶寧、吳康寧(已死亡)、吳廣寧、
    吳應寧，及吳芳寧(已死亡)共5人為羅文敏之子女；伊等則
    為吳康寧之子，羅文敏之孫。系爭房地原為羅文敏所有，伊
    等於92年8月間自加拿大返臺探視祖母羅文敏，並於92年8月
    26日至系爭房地探望姑姑吳芳寧，吳芳寧乃將羅文敏書寫之
    同意書(下稱系爭同意書)交予上訴人吳子超，因而得知羅文
    敏欲在死後將系爭房地贈與伊等之意願；嗣伊等於92年9月3
    日下午前往醫院探視羅文敏，羅文敏當場口頭向伊等要約表
    示其死亡後欲將系爭房地贈與伊等兩人一人一半之意，伊等
    便為允諾，而與羅文敏就系爭房地成立死因贈與契約。嗣羅
    文敏於98年3月19日死亡，系爭房地已辦理繼承分割登記為
    吳康寧、吳廣寧、吳應寧及吳芳寧分別所有；而吳芳寧後於
    108年11月2日死亡，其應有部分亦辦理繼承登記為吳慶寧、
    吳康寧、吳廣寧、吳應寧公同共有；自應履行上開死因贈與
    契約，由吳康寧、吳廣寧、吳應寧將系爭房地分別共有權利
    範圍各2分之1，分別移轉予上訴人，及由吳慶寧、吳康寧、
    吳廣寧、吳應寧於繼承吳芳寧之遺產範圍內，將系爭房地公
    同共有權利範圍各2分之1，分別移轉予上訴人等情。爰依死
    因贈與契約及繼承法律關係，求為判決命㈠吳康寧、吳廣寧
    、吳應寧應將系爭房地分別共有權利範圍各2分之1，分別移
    轉予上訴人；及㈡吳慶寧、吳康寧、吳廣寧、吳應寧應於繼
    承吳芳寧之遺產範圍內，將系爭房地公同共有權利範圍各2
    分之1，分別移轉予上訴人（原審判決上訴人敗訴，上訴人
    不服，提起上訴）。並於本院上訴聲明：㈠原判決廢棄。㈡吳
    康寧、吳廣寧、吳應寧應將系爭房地分別共有權利範圍各2
    分之1，分別移轉予上訴人；及㈢吳慶寧、吳康寧、吳廣寧、
    吳應寧應於繼承吳芳寧之遺產範圍內，將系爭房地公同共有
    權利範圍各2分之1，分別移轉予上訴人。
二、被上訴人則以：㈠吳慶寧、吳康寧、吳廣寧等3人部分：伊等
    均知悉系爭房地係羅文敏要留給上訴人，死因贈與契約確實
    存在，但羅文敏死亡時，上訴人忙於公事無法回臺處理，兼
    以上訴人認應遵從羅文敏之遺願，由吳芳寧在系爭房地居住
    至終老，故暫未請求履行死因贈與契約，伊等願將系爭房地
    共有權利各2分之1分別移轉予上訴人；㈡吳應寧部分：系爭
    同意書係他人蓋用羅文敏之印文所偽造，上訴人並未舉證證
    明羅文敏口頭表示之死因贈與契約存在；況系爭房地業經伊
    、吳芳寧、吳慶寧、吳康寧及吳廣寧於98年間依照遺產分割
    協議書（下稱系爭遺產分割協議書）完成羅文敏之遺產繼承
    分割登記，吳慶寧、吳康寧、吳廣寧卻於遺產分割登記完成
    數年後，聯合上訴人誆稱系爭房地已於92年間死因贈與上訴
    人，顯非事實；況縱羅文敏曾於92年間向上訴人表示贈與系
    爭房地，惟依健保就醫紀錄及吳廣寧於92年間製作之文書，
    羅文敏當時已罹患失智症，依民法第75條規定，該贈與之意
    思表示應屬無效；又縱認該死因贈與契約有效成立，亦不得
    侵害特留分，伊得類推適用民法第1125條規定行使扣減權等
    語，資為抗辯。並於本院答辯聲明：如主文所示。
三、查，㈠羅文敏於98年3月19日死亡，繼承人為羅文敏之子女即
    吳慶寧、吳康寧、吳廣寧、吳應寧及吳芳寧，共5人；㈡吳芳
    寧於108年11月2日死亡，繼承人為吳慶寧、吳康寧、吳廣寧
    及吳應寧，共4人；㈢吳康寧於111年4月30日死亡，繼承人為
    上訴人及配偶陳蓉蓉，共3人；㈣羅文敏死亡後，系爭房地已
    辦理繼承分割登記為吳康寧、吳廣寧、吳應寧、吳芳寧分別
    所有；而吳芳寧死亡後，其應有部分由吳慶寧、吳康寧、吳
    廣寧及吳應寧繼承而登記為公同共有，起訴時各應有部分詳
    如原判決附表所示等情，有卷附戶籍謄本、繼承系統表及土
    地與建物登記謄本可稽(見本院卷第263-271頁、第295頁、
    第335-347頁)，且為兩造所不爭執（見本院卷第286-287頁
    ），堪信為真。
四、本件應審究者為㈠上訴人與羅文敏間就系爭房地是否成立死
    因贈與契約?㈡若有，則上訴人依死因贈與契約及繼承法律關
    係，請求被上訴人移轉系爭房地所有權，有無理由?茲分別
    論述如下：
  ㈠上訴人與羅文敏間就系爭房地是否成立死因贈與契約?
　⒈按稱贈與者，謂當事人約定，一方以自己之財產無償給與他
    方，他方允受之契約，民法第406條定有明文。而死因贈與
    為贈與之一種，屬契約行為，不須踐行一定方式，因雙方當
    事人意思合致而成立（最高法院110年度台上字第1916號民
    事判決意旨參照）。又民事訴訟如係由原告主張權利者，應
    先由原告負舉證之責，若原告先不能舉證，以證實自己主張
    之事實為真實，則被告就其抗辯事實，即令不能舉證，或其
    所舉證據尚有疵累，亦應駁回原告之請求（最高法院72年度
    台上字第4225號民事判決意旨參照）。本件上訴人主張其與
    羅文敏就系爭房地成立死因贈與契約，為吳應寧所否認，依
    照上開說明，自應由上訴人對於其等與羅文敏間就系爭房地
    為死因贈與意思表示合致等節，負舉證之責。　
　⒉上訴人主張伊等自幼受羅文敏照顧，與羅文敏感情甚篤，於
    羅文敏住院後，曾於92年8月間自加拿大返臺探視羅文敏，
    並於92年8月26日至系爭房地探望吳芳寧，吳芳寧乃將系爭
    同意書交予吳子超；嗣伊等於92年9月3日下午前往醫院探視
    羅文敏，羅文敏當場口頭表示死亡後將系爭房地贈與伊等兩
    人一人一半之意，經伊等允諾，而成立死因贈與契約云云，
    固提出92年8月26日、92年9月3日照片，及系爭同意書（見
    原審卷一第577-581頁、原審調字卷第23頁）為其主要論據
    ，並舉黃南雅（即吳廣寧之妻）之證詞為證。經查：
　　⑴、上訴人所提92年8月26日、92年9月3日與羅文敏合影之照
        片（見原審卷一第577-581頁），雖可證明上訴人於上
        開時間與羅文敏確有在醫院會面，惟無法知悉羅文敏當
        時為何意思表示，亦無法證明上訴人有無允諾，或允諾
        何事，實無從逕以該等照片認定羅文敏當場口頭表示死
        亡後將系爭房地贈與上訴人一人一半，並經上訴人允諾
        ，而成立死因贈與契約等情為真正。
　　⑵、其次，觀諸系爭同意書固記載：「同意書／母親羅文敏坐
        落於台北市○○○路○段○○○巷00號0樓惟一的壹棟住宅死後
        由吳芳寧女兒和吳廣寧兒繼續居住因為他們是自進屋起
        即陪我照顧我的家人他們最乖長子吳慶寧已為他在基隆
        購一小套房居住故無權二子吳康寧移民加拿大將來此屋
        由孫子吳子超吳子玉繼承絕無異意幼子吳應寧有屋有錢
        可以放棄／羅文敏」等語（見原審調字卷第23頁），並
        捺印於上，可知羅文敏就系爭房地於其死亡後之使用及
        所有權歸屬曾立有書面。而吳應寧雖爭執系爭同意書之
        更正，但並不爭執系爭同意書上羅文敏之印文為真正（
        見原審卷二第309-310頁），且吳康寧於整理吳芳寧遺
        物時，另發現版本不同但內容相同之同意書等情，業據
        上訴人提出其他版本同意書為證（見本院卷第153-159
        頁）。足見系爭同意書係吳芳寧於92年8月26日交付吳
        子超，吳芳寧另保留與系爭同意書內容大致相同之其他
        版本同意書，系爭同意書應為真正。惟系爭同意書上並
        無書寫日期、對象或該書面欲交付何人之記載，復細觀
        其用語為「由孫子吳子超吳子玉『繼承』」，並敘及「吳
        應寧有屋有錢可以『放棄』」，可見系爭同意書僅係羅文
        敏就其死亡後遺產應如何使用、分配表達想法而已，並
        非於死亡前即有與上訴人就系爭房地成立死因贈與契約
        之意。參以系爭同意書係吳子超於92年8月26日自吳芳
        寧處取得，並非羅文敏自行或囑託吳芳寧交付吳子超，
        實難認羅文敏確有與上訴人就系爭房地成立死因贈與契
        約之意。 　　　　
　　⑶、參以證人黃南雅雖於原審證稱：羅文敏過世前就經常提
        到百年後系爭房地要給她的孫子即上訴人等語（見原審
        卷二第342頁）。然羅文敏死亡後，吳芳寧與被上訴人
        於98年4月3日已簽立系爭遺產分割協議書，表明就羅文
        敏之遺產，其中系爭房地由吳應寧繼承5分之2，吳芳寧
        、吳康寧、吳廣寧各繼承5分之1，銀行存款部分則由吳
        慶寧繼承等情，有卷附系爭遺產分割協議書可稽（見原
        審調字卷第89頁）。而系爭房地亦依系爭遺產分割協議
        書之內容辦理分割繼承，由吳康寧、吳廣寧、吳芳寧、
        吳應寧於98年4月14日以5分之1、5分之1、5分之1、5分
        之2比例各自登記取得系爭房地之應有部分；嗣於吳芳
        寧死亡後，再由被上訴人於109年3月11日因繼承登記為
        上開吳芳寧比例應有部分之公同共有人，有卷附土地與
        建物登記謄本可稽（見原審卷一第31-39頁、本院卷第3
        35-347頁）。倘羅文敏之繼承人均知悉系爭房地已由羅
        文敏死因贈與上訴人，何以於羅文敏死亡後，上訴人之
        父吳康寧、吳廣寧、吳芳寧旋即依照系爭遺產分割協議
        書辦理系爭房地繼承分割登記，吳康寧亦未加以爭執，
        而同意簽立系爭遺產分割協議書，表明系爭房地由吳應
        寧繼承5分之2，吳芳寧、吳康寧、吳廣寧各繼承5分之1
        之意？且上訴人於羅文敏死亡後至吳芳寧死亡前，長達
        約10年期間，亦未曾請求履行死因贈與契約，實與受贈
        不動產之人多為積極辦理所有權移轉登記之常情有違。
        益徵羅文敏與上訴人間就系爭房地並無死因贈與契約存
        在。
　　⑷、上訴人固主張：羅文敏死亡後，吳芳寧於98年4月2日辦
        理遺產稅申報，隔日眾人辦理骨灰罈安放後，中午旋即
        返回系爭房地，遵照羅文敏生前與諸子女約定書之指示
        ，召開家庭會議討論，繼承人因考量須互相制衡，故達
        成就系爭房地相互監管之協議，並參考友人陸耀華手寫
        遺產分割協議書之底稿，而簽立系爭遺產分割協議書，
        以避免延遲辦理繼承登記之行政罰鍰，且恐吳慶寧低收
        入戶資格因登記取得財產受影響，故將原應分配被告吳
        慶寧之5分之1，暫時登記予吳應寧，吳應寧始登記取得
        5分之2，但系爭遺產分割協議書並無終局使吳康寧、吳
        廣寧、吳應寧及吳芳寧取得系爭遺產房地應有部分所有
        權之意云云，並提出與諸子女約定書及手寫遺產分割協
        議書底稿為證(見本院卷第169頁、第179-183頁)。然而
        ：
　　　　①、吳慶寧、吳康寧、吳廣寧、吳應寧及吳芳寧等5人於
            羅文敏死亡後辦理繼承登記，即可避免因遲延辦理
            繼承登記而受罰，衡情毋須進一步為遺產分割登記
            。惟吳慶寧、吳康寧、吳廣寧、吳應寧及吳芳寧等
            5人卻已就羅文敏之遺產協議分割，並由吳康寧、
            吳廣寧、吳應寧及吳芳寧依協議內容辦理遺產分割
            登記，各自取得應有部分而得自由處分，與上訴人
            關於繼承人間簽立系爭遺產分割協議書係為相互制
            衡之主張顯然矛盾。
　　  　②、其次，羅文敏於92年10月1日所為與諸子女約定書，
            僅載明：「本人年事已高，故立下此約定，請諸子
            女於本人百年之後務必遵守。本人所居之屋由女
            兒芳寧無條件居住至終生，該屋不可出售，亦不可
            抵押，其他諸子女亦不可以房屋之事，騷擾吾女。
            本人往生後，請諸子女頌經火葬，將骨灰罈置於
            吾母與吾夫之旁；至於身後之遺物與財產則請諸子
            女彼此商量處理，切勿爭吵。」（見本院卷第169
            頁）。可見羅文敏所為與諸子女約定書，僅表明系
            爭房地由吳芳寧居住使用終老，其往生後身後財產
            與遺物諸子女彼此商量處理即可，並未表示系爭房
            地於其死亡後贈與上訴人之意。倘羅文敏已於92年
            9月3日在醫院向上訴人表示死後將系爭房地贈與上
            訴人一人一半之意，並經上訴人允諾，何以未於92
            年10月1日書寫與諸子女約定書時，告知諸子女此
            事，以避免將來爭議，反而僅表示身後之遺物與財
            產則請諸子女彼此商量處理，益證羅文敏與上訴人
            就系爭房地並未成立死因贈與契約。
　　　　③、又觀諸上訴人所提友人陸耀華手寫遺產分割協議書
            底稿，僅為羅文敏之繼承人協議分割遺產之書寫格
            式，俾利辦理繼承登記(見本院卷第179-183頁)，
            乃一般遺產分割繼承協議書之內容。倘吳慶寧、吳
            康寧、吳廣寧、吳應寧及吳芳寧等5人係就系爭房
            地達成相互監管協議，衡情應於簽立系爭遺產分割
            協議書時，以具體文字或其他註記方式加以說明；
            然系爭遺產分割協議書之內容係就羅文敏之遺產達
            成分割協議（見原審調字卷第89頁），並無表明為
            就系爭房地相互監管而為分割協議之意，實難認吳
            慶寧、吳康寧、吳廣寧、吳應寧及吳芳寧等5人簽
            立系爭遺產分割協議書之目的，係就系爭房地為相
            互監管，而非辦理遺產分割取得所有權應有部分之
            意。故上訴人主張系爭遺產分割協議書並無終局使
            吳康寧、吳廣寧、吳應寧及吳芳寧取得系爭房地應
            有部分所有權之意云云，無足採信。
　　⑸、準此，上訴人並未具體舉證證明羅文敏於92年9月3日在醫院口頭表示死亡後將系爭房地贈與上訴人兩人一人一半之意，經上訴人允諾，而成立死因贈與契約等節為真。故上訴人主張其與羅文敏就系爭房地成立死因贈與契約云云，洵非可採。　　　　　　　　　　　　　
　㈡上訴人依死因贈與契約及繼承法律關係，請求被上訴人移轉
    系爭房地所有權，有無理由?
　　承上所述，上訴人主張其與羅文敏就系爭房地成立死因贈與
    契約等語，既非可採；則上訴人依死因贈與契約及繼承法律
    關係，請求被上訴人移轉系爭房地之所有權，即非有理。
五、從而，上訴人依死因贈與契約及繼承法律關係，請求㈠吳康
    寧、吳廣寧、吳應寧將系爭房地分別共有權利範圍各2分之1
    ，分別移轉予上訴人；及㈡吳慶寧、吳康寧、吳廣寧、吳應
    寧應於繼承吳芳寧之遺產範圍內，將系爭房地公同共有權利
    範圍各2分之1，分別移轉予上訴人，均非有理。原審為上訴
    人敗訴之判決，於法核無違誤。上訴人仍執前詞指摘原判決
    不當，求予廢棄，為無理由，應駁回其上訴。
六、本件事證已臻明確，兩造其餘之攻擊或防禦方法及所用之證
    據，經本院斟酌後，認為均不足以影響本判決之結果，爰不
    逐一論列，附此敘明。
七、據上論結，本件上訴為無理由。爰判決如主文。　　　　
中　　華　　民　　國　　111 　年　　9 　　月　　7 　　日
  　　　　　　　　民事第九庭  
  　                    審判長法  官  楊絮雲   
                              法  官  陳賢德
                              法  官  郭顏毓   
正本係照原本作成。
如不服本判決，應於收受送達後20日內向本院提出上訴書狀，其
未表明上訴理由者，應於提出上訴後20日內向本院補提理由書狀
（均須按他造當事人之人數附繕本）上訴時應提出委任律師或具
有律師資格之人之委任狀；委任有律師資格者，另應附具律師資
格證書及釋明委任人與受任人有民事訴訟法第466條之1第1項但
書或第2項所定關係之釋明文書影本。如委任律師提起上訴者，
應一併繳納上訴審裁判費。
中　　華　　民　　國　　111 　年　　9 　　月　　7 　　日

    　　　　　　　　　　　　　書記官  馬佳瑩